【裁判字號】    97,上,251
【裁判日期】    980527
【裁判案由】    拆除地上物等
【裁判全文】
臺灣高等法院臺中分院民事判決           97年度上字第251號
上  訴  人  戊○○
            庚○○
            己○○
            癸○○
            丁○○
            壬○○
            丑○○(即葉萬山承受訴訟人)
            辛○○(即葉萬山承受訴訟人)
            子○○(即葉萬山承受訴訟人)
共      同
訴訟代理人  陳浩華律師
複代理人    甲○○
被上訴人    乙○○
訴訟代理人  陳忠雨律師
上列當事人間拆除地上物事件，上訴人對於中華民國97年6月4日
臺灣彰化地方法院96年度訴字第475號判決提起上訴，本院於98
年5月13日言詞辯論終結，判決如下：
    主  文
原判決廢棄。
上開廢棄部份，被上訴人第一審之訴及假執行之聲請均駁回。
第一、二審訴訟費用由被上訴人負擔。
    事 實 及 理 由
一、
  (一)上訴人葉萬山於本院訴訟繫屬中死亡，並由其繼承人丑○○
    、辛○○、子○○具狀聲明承受訴訟，有繼承系統表、戶籍
    謄本、聲明承受訴訟狀及送達回證等在卷可稽（見本審卷第
    127-130頁），自生承受訴訟效力。
  (二)按訴訟全部或一部之裁判，以他訴訟之法律關係是否成立為
    據者，法院得在他訴訟終結前以裁定停止訴訟程序。民事訴
    訟法第182條第1項定有明文。所謂訴訟全部或一部之裁判，
    以他訴訟之法律關係是否成立為據者，係指他訴訟之法律關
    係是否成立，為本件訴訟先決問題者而言，若他訴訟是否成
    立之法律關係，並非本件訴訟之先決問題，則其訴訟程序即
    毋庸中止（最高法院18年抗字第56號判例參照）。上訴人以
    被上訴人所請求之土地實際為第三人葉清海與被上訴人共有
    ，第三人葉清海之繼承人已經向台灣彰化地方法院起訴請求
    被上訴人為所有權移轉登記，乃請求停止本件訴訟程序云云
    ，惟無論土地是否得移轉與葉清海之繼承人而為共有，均不
    影響被上訴人之請求權，故上訴人所指之所有權移轉登記之
    案件並非本件訴訟之先決問題，自無停止本件訴訟程序之必
    要。
二、被上訴人起訴主張：系爭坐落彰化縣大城鄉○○段627、703
    、704地號土地（下稱系爭土地）原為伊之父吳再杉所有，
    而吳再杉於91年11月19日死亡，系爭土地於92年1月27日分
    割繼承登記為伊所有。又伊父吳再杉於生前約70年間，將系
    爭土地出租與訴外人寅○○○搭建8棟雞舍及1棟倉庫【即坐
    落系爭704地號土地上如原審判決所附彰化縣二林地政事務
    所複丈日期97年04月01日土地複丈成果圖（如原審判決附圖
    ）所示編號2部分面積1239.63平方公尺水泥柱石棉瓦屋頂雞
    舍、系爭703地號土地上如原審判決附圖所示編號9部分面積
    1.1平方公尺水泥柱石棉瓦屋頂雞舍及系爭704地號土地上如
    原審判決附圖編號1部分面積73.95平方公尺磚造倉庫、系爭
    627地號土地上如原審判決附圖所示編號8部分面積1.71平方
    公尺磚造倉庫】，嗣訴外人寅○○○所搭建之上開雞舍、倉
    庫經其債權人許淑聲請法院執行查封拍賣，終由訴外人許富
    男拍定取得，訴外人許富男再於72年2月19日將其拍定取得
    之該地上物讓渡與上訴人等之被繼承人葉清河，依民法第11
    38條、第1140條規定，自應由上訴人即承受訴訟人丑○○、
    辛○○、子○○之被繼承人葉萬山與戊○○、庚○○、壬○
    ○、己○○、癸○○、丁○○繼承取得該地上物，此外，上
    訴人等亦繼承取得其被繼承人葉清河所有坐落系爭704地號
    土地上如原審判決附圖編號3部分面積86.05平方公尺之鐵皮
    屋頂倉庫、系爭703地號土地上如原審判決附圖所示編號１０
    部分面積2.01平方公尺之鐵皮屋頂倉庫，暨系爭704地號土
    地上如原審判決附圖所示編號4部分面積358.29平方公尺之
    水泥柱鐵皮屋頂棄置雞舍、編號5部分面積475.52平方公尺
    之（鐵柱鐵架屋樑）曬糞場，另占用系爭704地號土地上如
    原審判決附圖所示編號6部分面積35.98平方公尺、編號7部
    分面積49.58平方公尺之空地，而上訴人等並無任何合法權
    源得占用系爭土地，為此依民法第767條物上請求權規定，
    求為判命上訴人等拆除上開地上物並返還所占用之系爭土地
    之判決。原審依被上訴人之聲明判命上訴人拆除上開建築物
    ，並返還系爭土地予被上訴人，上訴人不服提起上訴，被上
    訴人答辯聲明：上訴駁回；第二審訴訟費用由上訴人負擔。
三、上訴人則以：
  (一)被上訴人之被繼承人吳再杉（於91年11月19日死亡）與訴外
    人葉清海（於95年間死亡）、丙○○係近親關係，於64年01
    月24日合資承購系爭土地，其等應有部分分別為6分之3、6
    分之2及6分之1，惟因當時需有自耕農身分才得登記為系爭
    土地之所有權人，故推由被上訴人之被繼承人吳再杉登記為
    系爭土地之名義上所有權人，但由被上訴人之被繼承人吳再
    杉出具土地賣渡證書予訴外人葉清海及丙○○，以資證明該
    二人之應有部分，及將來法令變更時過戶之證明，被上訴人
    之被繼承人吳再杉就系爭土地之權利範圍應為6分之3；又該
    三人曾將系爭土地出租予訴外人寅○○○構築雞舍養雞，迨
    至71年間，訴外人寅○○○因負債而致使該坐落系爭土地上
    之雞舍遭拍賣，並由訴外人許富男拍定取得，嗣於72年02月
    19日，訴外人許富男將該雞舍出賣予上訴人等之被繼承人葉
    清河，並由上訴人等之被繼承人葉清河支付使用系爭土地之
    租金，而上訴人等之被繼承人葉清河死亡後，即由上訴人等
    人支付租金迄今，且出租系爭土地及收受租金之事務均由訴
    外人葉清海處理，且訴外人葉清海於收取租金後，再轉交給
    被上訴人之父親吳再杉，而被上訴人竟在訴外人葉清海死亡
    後，一概否定上揭事實，且遽稱上訴人等霸佔系爭土地云云
    ，殊屬無理。據上，足見上訴人等係合法占有使用系爭土地
    。上訴人等並否認訴外人葉清海曾將其就系爭土地之應有部
    分出賣予訴外人寅○○○，縱有此情，亦因訴外人寅○○○
    積欠訴外人葉清海債務，而將該買受之土地應有部分再賣予
    訴外人葉清海；又訴外人葉清海生前雖有中風，但係屬輕微
    ，且意識清楚等語置辯。
  (二)上訴人另於本院補陳：案外人葉清海與吳再杉間就系爭不動
    產有借名登記之關係，有證人丙○○及上訴人原審提出之土
    地讓渡證明書可稽，應堪信為真實。然土地之出租人與其是
    否為所有權人無關，端視出租人對於租賃物有無處分之權限
    而定，本案葉清海雖無物權上之登記，然其享有與吳再杉契
    約上之一半權利，其處分其二分之一之權力與他人於法尚無
    不妥，況上訴人尚能於原審提出給付租金之證明，應堪信上
    訴人與葉清海間確有租賃關係存在，上訴人佔有系爭土地，
    即由正當泉源，並非無權占有。
  (三)上訴人上訴聲明：(1)原判決廢棄；(2)上開廢棄部份，被上訴
    人第一審之訴駁回；(3)訴訟費用由被上訴人負擔；(4)如受不
    利之判決，請准供擔保免為假執行。
四、兩造不爭執之事項：
  (一)系爭627、629、703、704地號土地之全部原登記為被上訴人
    之父吳再杉所有，被上訴人之父吳再杉於91年11月19日死亡
    ，系爭土地於92年01月27日分割繼承登記為被上訴人所有。
  (二)系爭地上物（即如原審判決附圖所示編號1、2、3、4、5、8
    、9、10部分之地上物）均未辦理第一次所有權登記。
  (三)系爭地上物確實坐落於系爭土地上，上訴人等確實占用如原
    審判決附圖所示編號1、2、3、4、5、6、7、8、9、10部分
    之土地。
五、本件爭點厥為：上訴人等占有系爭土地是否有合法之權源？
    被上訴人得否依民法第767條之規定請求上訴人等拆除系爭
    地上物而將其占用之系爭土地返還予被上訴人？茲分述如后
    ：
  (一)被上訴人主張其為系爭土地之所有權人、其所有權之權利範
    圍均為全部之事實，固據其提出土地登記謄本三件為憑，且
    為上訴人等所不爭執其形式之真正，惟上訴人等辯稱被上訴
    人之被繼承人吳再杉，與訴外人葉清海、丙○○合資買受系
    爭土地，因當時需有自耕農身分才得登記為系爭土地之所有
    權人，故推由吳再杉登記為系爭土地之名義上所有權人，但
    由吳再杉出具土地賣渡證書予訴外葉清海及丙○○，以資證
    明該二人之應有部分，及將來法令變更時過戶之證明從而，
    被上訴人之被繼承人吳再杉就系爭土地之權利範圍應為6分
    之3等語，並提出被上訴人所不爭執真正之土地賣渡證書一
    件附卷（見原審卷98頁）為證，且舉證人丙○○於原審審理
    時到庭證述：『（法官提示上訴人所提96年9月6日答辯狀後
    附證物一土地賣渡證書問：你是否見過這份文件？）有。（
    法官問：這份文件與你有何關係？）我與吳再杉、葉清海是
    至交好友，一起去買一筆農地，買完後要登記，發現農地不
    能分割，每人買的比例也不同，吳再杉是2分之1，葉清海是
    3分之1，我是6分之1，而且當時也要自耕能力證明才能登記
    ，後來三人合意把這筆土地登記給出資額最大的吳再杉名下
    ，由吳再杉出具土地賣渡證書給我們二人，用這個方法來解
    決。（法官問：為何該份文件的原本會在葉清海持有中？）
    我付錢買了上開土地後，發現無法登記在我的名下，所以就
    把我的份額賣給葉清海，連同那份土地賣渡證書也交給葉清
    海。（法官問：你是何時把你的份額賣給葉清海？）是在吳
    再杉出具土地賣渡證書大約二、三個月，就把我的份額賣給
    葉清海了。（法官問：你是否曾收受上開土地出租的租金？
    證人我沒有收過，因為我買了之後，共同整地之後，就把我
    的份額賣給葉清海了。』等情在卷；參酌兩造對於證人寅○
    ○○在原審所稱向葉清海買二分之一土地乙節並不爭執（見
    本院言詞辯論筆錄），互為對照，足見證人丙○○所證並非
    子虛，當可採信。
  (二)上訴人抗辯稱被上訴人之被繼承人吳再杉與訴外人丙○○、
    葉清海等三人曾將系爭土地出租予訴外人寅○○○構築雞舍
    養雞，迨至71年間，訴外人寅○○○因負債而致使該坐落系
    爭土地上之雞舍遭拍賣，並由訴外人許富男拍定取得，嗣於
    72年02月19日，訴外人許富男將該雞舍出賣予上訴人等之被
    繼承人葉清河，並由上訴人等之被繼承人葉清河支付使用系
    爭土地之租金，而上訴人等之被繼承人葉清河死亡後，即由
    上訴人等人支付租金迄今，且出租系爭土地及收受租金之事
    務均由訴外人葉清海處理，且訴外人葉清海於收取租金後，
    再轉交給被上訴人之父親吳再杉，上訴人等係合法占有使用
    系爭土地等語，並提出台灣彰化地方法院71年度民執戊字第
    3450號清償債務事件民事執行處證明書、讓渡書各一件，及
    租金收據15張為證，經查：上開71年度民執戊字第3450號清
    償債務事件執行卷宗已逾保存期限而經銷燬，有台灣高等法
    院中華民國82年08月27日（82）院資審字第10141號函影本
    一件在卷可稽，自無從調取該執行卷宗予以查核，然據證人
    寅○○○於原審審理時到庭證稱：『（法官問：你是否有於
    七十年間承租大城鄉○○段627、629、703、704地號即重測
    前地號為大城段274-16、274-17、274-3、274-4地號土地搭
    建雞舍？）我是於66或67年間向葉清海買受上揭四筆的持分
    6分之3，葉清海當時是與吳再杉共有，但是登記在吳再杉名
    下，我是買受之後才在我買的持分上搭建雞舍。（法官問：
    你所稱的買賣土地持分有無訂立契約？）（證人庭提土地賣
    渡證書影本）吳再杉將土地持分賣給葉清海，有寫土地賣渡
    證書，後來我向葉清海買持分，葉清海就直接將這張土地賣
    渡證書給我，後來我養雞失敗，葉萬山聲請拍賣我的雞舍，
    後來我四處居住，賣渡證書的原本因而遺失不見，但是因為
    我之前有影印留存，所以影本至今還有保留。‧‧‧（法官
    問：你在上開土地搭建雞舍養雞有無支付租金給任何人？）
    我買受土地持分不久後，就開始填土搭建雞舍，因為我是買
    地持分，所以我沒有繳付租金給任何人。這件事葉萬山、葉
    清海的小孩也都知道。．．．』等情（見原審卷159至161頁
    ），且其所提出之土地賣渡證書影本（見原審卷164頁）與
    上開土地賣渡證書相符，有二者可供比對；即被上訴人亦承
    認葉清海就系爭土地之應有部分早已出賣給證人寅○○○（
    見原審卷151頁），是證人寅○○○所言非虛，當可取信。
    而於71年間，證人寅○○○因負債而致使該坐落系爭土地上
    之雞舍遭拍賣，並由訴外人許富男拍定取得，亦有台灣彰化
    地方法院71年度民執戊字第3450號清償債務事件民事執行處
    證明書可稽（見原審卷99頁），該證明書為公文書，依法推
    定其為真正，所載建物面積與彰化縣二林地政事務所複丈日
    期97年1月7日土地複丈成果圖（見原審卷180頁）所示編號
    1、2、3、4之面積相同，其餘5、6、7、8之水泥柱石棉瓦頂
    雞舍面積相去不遠，其測量自容有誤差，然其構造相同，另
    該9之磚造倉庫更是相合，可見上開建物大部分即為證人寅
    ○○○所稱葉清海購買持分後自行搭建，嗣後由訴外人許富
    男拍定取得。許某再出售予葉清河，有讓渡書可憑（見原審
    卷100頁），亦為被上訴人所不爭執真正（見原審卷128頁背
    面），縱上訴人稍加改建，並不影響分管土地之占有。則證
    人寅○○○既向系爭土地原共同買受人葉清海購買其權利，
    雖未經登記，然經出賣人交付而占有（若未經交付，豈能興
    建上開建物？），其占有復未超過系爭土地應有部分之二分
    之一，尚難謂為無權占有。況證人寅○○○自66或67年買受
    後即興建迄今，被上訴人或其被繼承人吳再杉未曾異議，而
    其中六分之三由再杉種植稻米，業經證人葉文賓到庭證明屬
    實（見本院卷87頁背面），可見亦成立分管之默示合意，被
    上訴人自不得向上開建物之繼受人有所請求。又上訴人所提
    出葉清海之租金收據，固為被上訴人否認，然租金收據之印
    文為葉清海所有，經證人葉文賓證明明確，更難謂上訴人等
    係屬無權占有。至於寅○○○有無再將權利轉賣給葉清海，
    非屬本件審理範圍，姑不論證人寅○○○或葉清海是否得向
    被上訴人請求為所有權移轉登記，均不影響上開建物之有權
    占有。
六、從而，被上訴人本於民法第767條之規定請求上訴人等拆除
    如原審判決附圖所示之地上物，並將其占用之系爭土地返還
    被上訴人，為無理由，不能准許，原審所為上訴人敗訴之判
    決，於法尚有未洽，自屬不能維持。上訴論旨指摘原判決不
    當，求為廢棄改判，非無理由，爰判決如主文所示。
七、本件事證已臻明確，兩造其餘攻擊防禦方法及所提證據，均
    核與本件判決結果不生影響，爰不予一一論述，附此敘明。
據上論結，本件上訴為有理由，依民事訴訟法第450條、第78條
，判決如主文。
中    華    民    國    98    年    5     月    27    日
                  民事第五庭    審判長法  官  林陳松
                                      法  官  古金男
                                      法  官  鄭金龍
以上正本係照原本作成。
如對本判決上訴，須於收受判決送達後20日內向本院提出上訴書
狀，其未表明上訴理由者，應於提出上訴後20日內向本院提出上
訴理由書（須按他造人數附具繕本）。
上訴時應提出委任律師為訴訟代理人之委任狀。具有民事訴訟法
第466條之1第1項但書或第2項之情形為訴訟代理人者，另應附具
律師及格證書及釋明委任人與受任人有該條項所定關係之釋明文
書影本。
                                      書記官  姚錫鈞
中    華    民    國    98    年    6     月    1     日
                                                      Ｍ


司法院資訊處製作；財團法人民間司法改革基金會備份。
